【裁判字號】    99,訴,1197
【裁判日期】    991130
【裁判案由】    違反戶籍法等
【裁判全文】
臺灣臺北地方法院刑事判決              99年度訴字第1197號
公  訴  人  臺灣臺北地方法院檢察署檢察官
被      告  葉育麟
上列被告因違反戶籍法等案件，經檢察官聲請以簡易判決處刑（
99年度偵緝字第776 號），本院認不宜以簡易判決處刑（99年度
簡字第1664號），改用通常程序審理，因被告於準備程序中先就
被訴事實為有罪之陳述，經本院合議庭裁定適用簡式審判程序，
茲判決如下：
    主    文
葉育麟共同行使偽造私文書，足以生損害於公眾及他人，處有期
徒刑伍月，如易科罰金，以新臺幣壹仟元折算壹日。附表一所示
之物、附表二所示署名伍枚及印文肆枚，均沒收。
    事    實
一、葉育麟於民國91年間因傷害致死案件，經臺灣板橋地方法院
    以90年度重訴字第33號判決處有期徒刑10年，上訴後經臺灣
    高等法院駁回上訴確定，於96年3 月26日縮短刑期假釋出監
    ，嗣經撤銷假釋執行殘刑中（未構成累犯）。詎仍不知悔改
    ，與真實姓名年籍不詳，綽號「小新」的成年男子（下稱「
    小新」）共同基於違反戶籍法、行使偽造特種文書、行使偽
    造私文書之犯意聯絡，葉育麟於97年底某日，將其半身照片
    電子檔磁碟片，在臺北車站交付交付「小新」，「小新」則
    以不詳手法，貼上葉育麟之個人半身照片，變造「謝錦春」
    之國民身分證、全民健康保險卡之特種文書，復以不詳方式
    偽刻「謝錦春」之方形印章1 枚。「小新」於97年12月3 日
    上午8 時許在臺北車站之捷運站出口，在「小新」車上交付
    變造之「謝錦春」國民身分證、全民健康保險卡各1 張及偽
    刻印章1 枚與葉育麟，葉育麟執上開變造證件及偽刻印章，
    同日前往臺北縣新店市○○路○ 段173 號兆豐國際商業銀行
    新店分行（下稱兆豐銀行），冒用謝錦春名義開戶，並在新
    臺幣存摺類存款綜合約定書、存款印鑑卡上之戶名、存戶、
    立約定書人等部分，偽造「謝錦春」之簽名、印文，連同前
    揭變造國民身分證、全民健康保險卡，向兆豐銀行申請開立
    存款帳戶，騙取「謝錦春」名義之存摺、提款卡，足以生損
    害於謝錦春本人、戶政機關對人民身分管理、中央健康保險
    局對於被保險人身分識別及兆豐銀行對於活期儲蓄存款帳戶
    管理之正確性，葉育麟於開戶後，即將取得之存摺、提款卡
    及變造之謝錦春國民身分證、全民健康保險卡，交付「小新
    」使用，嗣經警方採取指紋比對查證，始悉上情。
二、案經謝錦春訴由臺北縣政府警察局新店分局報告臺灣臺北地
    方法院檢察署檢察官偵查後聲請簡易判決處刑。
    理    由
一、本案被告葉育麟所犯戶籍法第75條第2 項、第1 項之行使偽
    造國民身分證罪，刑法第216 條、第212 條之行使偽造特種
    文書罪，刑法第216 條、第210 條之行使偽造私文書罪，刑
    法第339 條第1 項詐欺取財罪，係死刑、無期徒刑、最輕本
    刑為3 年以上有期徒刑以外之罪，其於準備程序就前揭被訴
    事實為有罪之陳述，經法官告知簡式審判程序之旨，並聽取
    其與公訴人之意見後，本院裁定進行簡式審判程序，是本案
    之證據調查，依刑事訴訟法第273 條之2 規定，不受同法第
    159 條第1 項、第161 條之2 、第161 條之3 、第163 條之
    1 及第164 條至第170 條規定之限制，合先敘明。
二、上揭犯罪事實，業經被告於偵訊及本院審理時坦承不諱（見
    臺灣臺北地方法院檢察署99年偵緝字第776 號卷〈下稱北檢
    偵緝卷〉第9 至11頁、本院卷二第19頁背面、卷三第25頁背
    面、第34頁背面、第46頁背面、第50頁背面），核與證人即
    被害人謝錦春於警詢、偵查中證述情節相符（見北檢98年偵
    字第39030 號卷〈下稱偵卷〉第3 至4 、22頁），並有內政
    部警政署刑事警察局98年9 月16日行紋字第0980128839號鑑
    定書、指紋卡2 份、偽造國民身分證、全民健康保險卡開戶
    使用影印影本、兆豐銀行存摺類存款綜合約定書影本（下稱
    存款綜合約定書）、開戶資料印鑑卡、開戶時拍照照片、客
    戶歷史檔交易明細查詢表各1 份在卷可憑（見偵卷第5 至8
    、12至14、24頁、本院卷三第30、44-2頁），足認被告任意
    性自白與事實相符，堪予採信，本案事證明確，被告犯行可
    堪認定，應予依法論科。
三、按國民身分證、全民健康保險卡，屬刑法第212 條之特種文
    書，又國民身分證印製之「內政部印」印文，為刑法第218
    條所稱公印文；至全民健康保險卡上之「全民健康保險」字
    樣及其圖樣，核非印信條例所定表示公署或公務員資格之印
    信，僅屬一般印文之性質。又偽造公印文，刑法第218 條既
    有獨立處罰之規定，且較刑法第212 條之處罰為重，則於偽
    造刑法第212 條之特種文書同時偽造公印文者，即難置刑法
    第218 條處刑較重之罪於不問，司法院大法官解釋釋字第82
    號解釋參照。又戶籍法第75條於95年5 月28日修正公佈，第
    1 、2 項規定「意圖供冒用身分使用，而偽造、變造國民身
    分證，足以生損害於公眾或他人者，處五年以下有期徒刑、
    拘役或科或併科新臺幣五十萬元以下罰金。行使前項偽造、
    變造之國民身份證亦同。」戶籍法第75條係針對國民身分證
    之偽造、變造犯行予以明文規定，相較於刑法第212 條係針
    對所有一般特種文書之偽造、變造行為之處罰規定，戶籍法
    之規定應屬於特別規定，依特別法優於普通法及從重處斷之
    原則，應優先適用戶籍法之規定。惟刑法第218 條第1 項之
    偽造公印文罪，並未修正，且與戶籍法第75條第1 項之構成
    要件不同，自難謂戶籍法第75條第1 項係刑法第218 條第1
    項之特別法，況偽造國民身分證，並不當然需要偽造國民身
    分證上之公印文，是偽造國民身分證，自不能當然包括偽造
    公印文在內；而偽造公印或公印文，刑法第218 條既有獨立
    處罰規定，且較戶籍法第75條第1 項規定之處罰為重，則於
    偽造國民身分證同時偽造公印或公印文者，即難僅論以戶籍
    法第75條第2 項、第1 項之罪，而置刑法第218 條第1 項處
    刑較重之罪於不問，最高法院97年度臺上字第5114號判決可
    資參照。本案被告與「小新」就變造之謝錦春國民身分證，
    並無積極證據證明該變造國民身分證上之「內政部」公印文
    屬被告偽造，檢察官亦未針對變造國民身分證上「內政部」
    印之公印文予以論罪，是無庸另為無罪或不另為無罪之諭知
    ，先予陳明。
四、被告冒用謝錦春名義填寫存款綜合約定書、印鑑卡，並在約
    定書、印鑑卡上偽造「謝錦春」之簽名及印文，復將上開變
    造之國民身分證、全民健康保險卡及開戶申請文件一併向兆
    豐銀行申請開立存款帳戶以騙取「謝錦春」名義之存摺、提
    款卡，自足生損害於謝錦春本人、戶政機關、中央健康保險
    局、兆豐銀行對於個人資料管理之正確性。核被告所為，係
    違反戶籍法第75條第2 項、第1 項之行使變造國民身分證罪
    ，刑法第216 條、第212 條之行使變造特種文書罪（全民健
    康保險卡部分），刑法第216 條、第210 條之行使偽造私文
    書罪，及刑法第339 條第1 項詐欺取財罪（騙取謝錦春名義
    之存摺、提款卡）。被告所涉詐欺取財罪部分雖未經公訴人
    起訴，惟此部分與其所犯之行使偽造私文書罪部分有想像競
    合犯關係，為裁判上之ㄧ罪，本院自得併予審理，附此敘明
    。被告將變造國民身分證、全民健康保險卡，偽造署名、印
    文於存款綜合約定書、開戶資料印鑑卡等私文書，持之向兆
    豐銀行使用，其偽造、變造之低度行為為行使之高度行為所
    吸收，均不另論罪。被告偽造印章、署名、印文，為偽造私
    文書行為之部分行為，不另論罪。又被告與真實姓名年籍不
    詳，綽號「小新」的成年男子，就本案犯行有犯意聯絡、行
    為分擔，應論以共同正犯。被告以變造之國民身分證、全民
    健康保險卡及申請資料交付兆豐銀行行員申辦帳戶使用之行
    為，向兆豐銀行騙取「謝錦春」名義之存摺、提款卡，係以
    一行為觸犯行使變造國民身分證、行使變造特種文書（全民
    健康保險卡）、行使偽造私文書（申辦帳戶之存款綜合約定
    書、印鑑卡等）、詐欺取財（騙取謝錦春名義存摺、提款卡
    ）等罪，為想像競合犯，依刑法第55條規定，從一最重之行
    使偽造私文書罪論處。
五、爰審酌被告持變造之國民身分證、全民健康保險卡冒用他人
    名義申請金融帳戶，損害謝錦春本人對於自身帳戶管理、兆
    豐銀行對客戶管理、戶政機關對戶籍管理及全民健康保險局
    對被保險人身分識別之正確性，惟念其犯後坦承犯行，非無
    悔意等其他一切情狀，量處如主文所示之刑，並諭知易科罰
    金之折算標準。
六、附表一編號1 、2 號變造之「謝錦春」國民身分證及全民健
    康保險卡各1 張及附表一編號3 號偽刻之「謝錦春」印章1
    枚，為被告所有因本件犯罪所生之物，雖未扣案，惟被告自
    承開戶後交付「小新」使用，不知「小新」如何處理（見本
    院卷三第46頁背面），復無證據證明業已滅失，身分證、健
    保卡爰依刑法第38條第1 項第3 款，印章依刑法第219 條規
    定均宣告沒收。而附表二編號1 、2 號所示之偽造私文書，
    雖經行使交付兆豐銀行，惟其上偽造「謝錦春」之署名及印
    文，均應依刑法第219 條之規定沒收。
據上論斷，應依刑事訴訟法第273 條之1 、第299 條第1 項前段
，戶籍法第75條第2 項、第1 項，刑法第11條前段、第28條、第
216 條、第210 條、第212 條、第339 條第1 項、第55條、第41
條第1 項前段、第38條第1 項第3 款、第219 條，刑法施行法第
1 條之1 ，判決如主文。
本案經檢察官林妙蓁到庭執行職務。
中    華    民    國    99    年    11    月    30    日
                        刑事第八庭    法  官  湯千慧
以上正本證明與原本無異。
如不服本判決，應於判決送達後10日內，向本院提出上訴狀。
                                      書記官  游雅鈞
中    華    民    國    99    年    11    月    30    日
附表一：未扣案之證物
┌──┬─────────────┬──────────┬──────┐
│編號│      宣告沒收之物        │      備    註      │    卷 頁   │
├──┼─────────────┼──────────┼──────┤
│1   │變造之「謝錦春中華民國國民│（未扣案）          │            │
│    │身分證」1張               │                    │            │
├──┼─────────────┼──────────┼──────┤
│2   │變造之「謝錦春全民健康保險│（未扣案）          │            │
│    │卡」1 張                  │                    │            │
├──┼─────────────┼──────────┼──────┤
│3   │偽刻之「謝錦春印章」1枚   │（未扣案）          │            │
└──┴─────────────┴──────────┴──────┘
附表二：扣案之證物
┌──┬─────────────┬──────────┬──────┐
│編號│      宣告沒收之物        │      備    註      │    卷 頁   │
├──┼─────────────┼──────────┼──────┤
│1   │兆豐國際商業銀行新台幣存摺│偽簽署名欄位：「戶名│偵卷第24頁  │
│    │類存款綜合約定書偽造「謝錦│」、「存戶簽章」、「│            │
│    │春」署名3 枚、印文2枚     │立約定書人簽章」。  │            │
│    │                          │偽造印文欄位：「存戶│            │
│    │                          │簽章」、「立約定書人│            │
│    │                          │簽章」。            │            │
├──┼─────────────┼──────────┼──────┤
│2   │兆豐國際商業銀行開戶資料印│偽簽署押欄位：「存戶│本院卷三第30│
│    │鑑卡偽造「謝錦春」署名2 枚│簽章」、「存戶姓名」│頁          │
│    │、印文2 枚                │。                  │            │
│    │                          │偽造印文欄位：「存戶│            │
│    │                          │簽章」、「出生地」。│            │
└──┴─────────────┴──────────┴──────┘
附錄本案論罪科刑法條全文：
戶籍法第75條
意圖供冒用身分使用，而偽造、變造國民身分證，足以生損害於
公眾或他人者，處5 年以下有期徒刑、拘役或科或併科新臺幣50
萬元以下罰金。
行使前項偽造、變造之國民身分證者，亦同。
將國民身分證交付他人，以供冒名使用，或冒用身分而使用他人
交付或遺失之國民身分證，足以生損害於公眾或他人者，處3 年
以下有期徒刑、拘役或科或併科新臺幣30萬元以下罰金。
中華民國刑法第216條
（行使偽造變造或登載不實之文書罪）
行使第210 條至第215 條之文書者，依偽造、變造文書或登載不
實事項或使登載不實事項之規定處斷。
中華民國刑法第210條
（偽造變造私文書罪）
偽造、變造私文書，足以生損害於公眾或他人者，處5 年以下有
期徒刑。
中華民國刑法第212條
（偽造變造特種文書罪）
偽造、變造護照、旅券、免許證、特許證及關於品行、能力服務
或其他相類之證書、介紹書，足以生損害於公眾或他人者，處1
年以下有期徒刑、拘役或3 百元以下罰金。
中華民國刑法第339條
（普通詐欺罪）
意圖為自己或第三人不法之所有，以詐術使人將本人或第三人之
物交付者，處5 年以下有期徒刑、拘役或科或併科1 千元以下罰
金。
以前項方法得財產上不法之利益或使第三人得之者，亦同。
前二項之未遂犯罰之。

司法院資訊處製作；財團法人民間司法改革基金會備份。
